臺灣高等法院高雄分院民事判決
111年度上易字第15號
上  訴  人  張黃秋月
訴訟代理人  顏福松律師
            鄭智元律師
被上訴人    賴正龍  
            賴正勝  
上2 人共同  廖傑驊法扶律師
訴訟代理人  
上列當事人間請求返還不當得利等，上訴人對於中華民國110年1
1月24日臺灣橋頭地方法院110年度訴字第453號第一審判決提起
上訴，本院於111年7月20日言詞辯論終結，判決如下：
    主      文
上訴駁回。
第二審訴訟費用由上訴人負擔。
    事實及理由
壹、程序事項：
一、按在第二審為訴之變更或追加，非經他造同意，不得為之，
    但請求之基礎事實同一者，不在此限，民事訴訟法第446條
    第1項但書、第255條第1項第2款定有明文。本件上訴人於原
    審主張依民法第179條規定，請求被上訴人賴正龍、賴正勝
    共同給付新臺幣（下同）47萬3,760元，及法定遲延利息；
    自民國110年1月8日起，至坐落高雄市○○區○○段○○段0000地
    號土地（段界調整前為同區○○段OOOO地號，權利範圍全部、
    面積1,974平方公尺，使用分區：特定農業區，下稱系爭土
    地）之法定空地套繪解除日止（下稱系爭期間），按月共同
    給付7,896元（見原審110年度審訴字第126號卷，下稱審訴
    卷，第9頁）。上訴人於第二審審理期間，就請求被上訴人
    共同給付金錢部分，改以被上訴人各按1/2比例給付予上訴
    人，如附表二所示（見本院卷第271、272頁）。查，上訴人
    就聲明之調整，係依民法第271條可分之債之規定為之，請
    求基礎事實同一，合於上開規定，應予准許。
二、上訴人經合法通知，未於言詞辯論期日到場，核無民事訴訟
    法第386條各款所列情形，爰依被上訴人聲請由其一造辯論
    而為判決。　　
貳、實體事項：　　　　
一、上訴人主張：伊於77年12月30日，向被上訴人祖母即訴外人
    賴謝秀連購買系爭土地，於78年1月11日辦畢所有權移轉登
    記。伊於109年12月初有建屋需求，經詢問地政機關，始悉
    系爭土地已設為被上訴人所有如附表一建物（下稱系爭農舍
    ）之法定空地，並經地政機關於土地登記謄本之土地標示部
    其他登記事項欄予以註記，致伊無法完善使用系爭土地。被
    上訴人無權占有系爭土地，各受有相當租金之利益，致伊受
    有損害，依民法第179 條、第271條規定，被上訴人各應給
    付按系爭土地申報地價年息10％，計算自110年1月7日起訴前
    5 年及起訴後按月之不當得利，各如附表二所示。聲明：㈠
    被上訴人應各給付上訴人23萬6,880元，及自起訴狀繕本送
    達翌日起至清償日止，按週年利率5％計算之利息。㈡被上訴
    人於系爭期間，應按月各給付上訴人3,948元。㈢願供擔保，
    請准宣告假執行。
二、被上訴人則以：上訴人買受系爭土地時，賴謝秀連業明確告
    知該地已設為系爭農舍之法定空地，而為套繪管制，上訴人
    亦表示另有土地可建屋，系爭土地僅供農耕使用，應再減少
    價金。賴謝秀連始減價至220萬元售地，並辦畢所有權移轉
    登記，顯見上訴人已同意系爭土地繼續設為系爭農舍之法定
    空地。其次，伊等未占有系爭土地，上訴人請求不當得利，
    並無理由。退步言，縱認伊等應給付不當得利者，上訴人請
    求數額過高等語置辯。
三、原審為上訴人敗訴之判決，上訴人不服，提起上訴，聲明：
    ㈠原判決廢棄。㈡被上訴人應各給付上訴人23萬6,880元，及
    自起訴狀繕本送達翌日起至清償日止，按週年利率5％計算之
    利息。㈢被上訴人於系爭期間，應按月各給付上訴人3,948元
    。被上訴人則答辯聲明：上訴駁回。
四、兩造不爭執之事項：
  ㈠上訴人於77年12月30日，向被上訴人祖母賴謝秀連購買系爭
    土地，於78年1月11日辦畢所有權移轉登記。
　㈡系爭土地已設為被上訴人分別共有系爭農舍之法定空地，且
    經地政機關於土地登記謄本之土地標示部其他登記事項欄予
    以註記。
　㈢上訴人於110年1月7日起訴。　
  ㈣系爭土地於109年1月之申報地價為每平方公尺480元，被上訴
    人如應給付不當得利者，計算標準按該地申報地價每平方公
    尺480元，面積1,974平方公尺計算。
五、本件爭點：上訴人依民法第179 條、第271條規定，請求被
    上訴人分別給付占有土地之不當得利，有無理由及數額若干
    ？本院判斷：
　㈠按不當得利係指無法律上原因受有利益，致他人受損害而言
    ，受益人所受利益與受害人所受損害間，須有因果關係存在
    （最高法院109年度台上字第2155號判決意旨參照）。次按
    當事人主張有利於己之事實者，就其事實有舉證之責任，民
    事訴訟法第277條前段定有明文。又按民事訴訟如係由原告
    主張權利者，應先由原告負舉證之責；若原告先不能舉證，
    以證實自己主張之事實，則被告就其抗辯事實即令不能舉證
    ，或其所舉證據尚有疵累，亦應駁回原告之請求。
　㈡上訴人主張伊向賴謝秀連所購系爭土地，已設為系爭農舍之
    法定空地，為套繪管制，致伊受有無法完善使用系爭土地損
    害，被上訴人則獲有占有土地受有相當租金利益之事實，經
    被上訴人執前詞置辯，依上開說明，上訴人應就「其受損害
    ，與被上訴人所受利益間有因果關係」之利己事實，先負舉
    證之責。
　㈢上訴人於77年12月30日，向被上訴人祖母賴謝秀連購買系爭
    土地，於78年1月11日辦畢所有權移轉登記；系爭土地已設
    為被上訴人分別共有系爭農舍之法定空地，且經地政機關於
    土地登記謄本之土地標示部其他登記事項欄予以註記等節，
    為兩造所不爭執，並有高雄市政府地政局旗山地政事務所（
    下稱旗山地政事務所）110年3月4日函所附系爭土地登記謄
    本及異動索引資料、旗山地政事務所111年1月22日函所附系
    爭農舍申請書案件資料、高雄市政府工務局111年3月30日函
    所附系爭土地登記系爭農舍套繪管制之相關資料可憑（見審
    訴卷第55至59頁、本院卷第93至161、191至265頁），上開
    事實固認屬實。
　㈣上訴人雖主張系爭土地遭登記為系爭農舍之法定空地，受有
　　土地遭人無權占用相當租金之損失。然依系爭農舍申請書所
    示（見本院卷第199、201、203、265頁），該農舍係77年1
    月間申請興建；另依75年3月12日修正發布之實施區域計畫
    地區建築管理辦法（下稱系爭管理辦法）第5條規定「於各
    種用地內申請建造自用農舍者，其…，建築面積不得超過其
    耕地面積10％，建築物高度不得超過3 層樓並不得超過10.5
    公尺，但…」等語，足徵系爭農舍之興建，依法必須保留法
    定空地。再對照系爭農舍基地位置圖（見本院卷第265頁）
    ，記載系爭農舍坐落除附表一備註欄二、之土地外，尚包括
    系爭土地，總面積3,596平方公尺（即915+707+1974），建
    坪：92.22平方公尺，法定空地3,503.78平方公尺（即3596-
    92.22），是系爭土地全部面積係歸屬系爭農舍法定空地範
    圍，而無從再申請建造自用農舍。又系爭土地全部經列屬系
    爭農舍之法定空地，固造成上訴人使用方式受限，惟依附表
    一備註欄二所示，系爭農舍並未直接坐落系爭土地上，則縱
    上訴人就系爭土地經登記註記為系爭農舍之法定空地所受損
    害，似屬土地價值減損，並非遭人無權占用之相當租金損失
    。上訴人主張其所受損害為土地遭人無權占用之相當租金損
    失，容有誤會。
　㈤依上所述，既認上訴人就系爭土地所受損害係土地價值減損
    ，惟上訴人並未舉證證明被上訴人分別共有之系爭農舍，將
    系爭土地登記為其法定空地因此所得利益即「系爭土地之價
    值減損」，以及兩者間具因果關係存在，則依上開說明，上
    訴人依民法第179 條、第271條規定，請求被上訴人分別給
    付附表二所示利益，自屬無據。　
六、綜上所述，上訴人依民法第179 條、第271條規定，請求被
    上訴人各給付23萬6,880元本息；併於系爭期間，按月各給
    付3,948元，均不應准許。從而，原審為上訴人敗訴之判決
    ，理由雖與本院不同，但結論並無二致，仍應予維持。上訴
    論旨指摘原判決不當，求予廢棄改判，為無理由，應駁回上
    訴。又本件事證已明，兩造其餘攻防及所用之證據，因與本
    院上開結論無涉，爰不逐一論述，附此敘明。
七、據上論結，本件上訴為無理由，依民事訴訟法第385條第1項
    前段、第449 條第2項、第1 項、第78條，判決如主文。
中　　華　　民　　國　　111 　年　　8 　　月　　17　　日
                            民事第二庭   
                                審判長法  官  黃國川　　
                                      法  官  李怡諄　　
                                      法  官  何佩陵　
以上正本證明與原本無異。
本件不得上訴。
中　　華　　民　　國　　111 　年　　8 　　月　　17　　日
                                      書記官  陳旻萱
附表一
編號    不動產標示       備註 1 高雄市○○區○○段000○號建物（門牌號碼高雄市○○區○○○路000○0號） 一、屬農舍 二、坐落高雄市○○區○○段00000地號土地 三、賴正龍、賴正勝於101.2.3以贈與為原因，登記所有權人（應有部分各1/2） 

附表二
編號  給付義務人 自110年1月7日起訴前5 年不當得利 （新臺幣/元） 起訴後按月不當得利 （新臺幣/元） 1 賴正龍　 236,880 3,948 2 賴正勝　 236,880 3,948